【裁判字號】    92,易,648
【裁判日期】    920430
【裁判案由】    詐欺
【裁判全文】
臺灣臺中地方法院刑事判決                          九十二年度易字第六四八號
    公  訴  人  臺灣臺中地方法院檢察署檢察官
    被      告  己○○
    選任辯護人  游琦俊律師
右列被告因詐欺案件，經檢察官提起公訴（九十一年度偵字第九九七四號），本院判
決如左：
    主  文
己○○無罪。
    理  由
一、公訴意旨略以：被告己○○係位於臺中縣梧棲鎮○○里○○路○段八六二號太陽
    工程行（下稱太陽行）負責人，原將承包臺中市永春國小泥作等工程發包予丙○○，丙○○再轉予和億企業有限公司（下稱和億公司），嗣丙○○因故無法聯絡
    ，而該工程仍由和億公司負責施作，被告明知並無付款予和億公司之意，為使該
    工程順利完工，竟意圖為自己得財產上不法之利益，再於民國（下同）九十年六
    月十一日，直接就該工程發包予和億公司，並與和億公司經理丁○○簽訂工程合
    約書，被告竟不以本名簽約，而簽以「楊順帆」之名，且地址亦簽與實際住所不
    符之臺中縣梧棲鎮○○路四八二號，契約中言明外牆部分採鏝刀石樹脂塗料施作
    ，每平方公尺工程款為新台幣（下同）四百八十元，按施作實際數量丈量核計請
    領，以現金為交易付款方式，和億公司不疑有詐遂依約施工，並於九十年九月間
    施工完成，並經業主驗收，核計施工面積七九九．九二平方公尺，工程款合計三
    十八萬三千九百六十一元，惟和億公司請領工程款時，被告竟避不見面，至此和
    億公司始知受騙，因認被告涉有刑法第三百三十九條第二項之詐欺得利罪嫌等語
    。
二、按犯罪事實應依證據認定之，無證據不得推定其犯罪事實，刑事訴訟法第一百五
    十四條定有明文。次按認定不利於被告之事實，須依積極證據，苟積極證據不足
    為不利於被告事實之認定時，即應為有利於被告之認定，更不必有何有利之證據
    ；又刑法第三百三十九條第二項詐欺得利罪之成立，以施用詐術使自己或第三人
    得財產上之不法利益為要件，所謂施用詐術，必須被詐欺人因其詐術而陷於錯誤
    ，若其所用方法，不能認為詐術，亦不致使人陷於錯誤，即不構成該罪；迭經最
    高法院著有判例可循（最高法院三十年上字第八一六號、四十六年台上字第二六
    ○號判例參照）。申言之，所謂施用詐術得財產上之不法利益，必須行為人確有
    施用詐術，致被詐欺人因其詐術陷於錯誤，進而使行為人因而獲得財產上不法利
    益之因果聯瑣；若行為人並未施用詐術，或所用方法不能認為詐術，或不致使人
    陷於錯誤，縱或因而取得財產上之利益，亦與詐欺得利罪之構成要件不符。再者
    ，行為人如係事後因其他因素無法如期給付，乃民事上債務不履行之問題，除有
    積極證據足認其於取得財產上之利益，係屬不法之外，要難以嗣後之給付遲延即
    遽認其涉犯詐欺得利罪名。
三、公訴人認被告己○○涉有詐欺得利犯行，無非以告訴人和億公司之代理人丁○○
    之指訴，並有其提出之工程合約書、完工證明書等件附卷可稽，且被告辯稱簽名
    時表格係空白，僅係作為聯絡之用等語，又為何要簽以不實姓名及地址等情為其
    論據。惟訊據被告己○○固坦承有簽寫姓名、地址及行動電話號碼等情，惟堅決
    否認有何詐欺犯行，並辯稱：伊並未與和億公司簽立前開工程合約書，伊係將承
    包自興亞營造工程股份有限公司（下稱興亞公司）有關彩玉石（即抿石子）工程
    部分發包予丙○○，丙○○再將該工程轉包予和億公司，但嗣後丙○○因故不知
    去向，伊雖曾代丙○○轉付工程款八萬一千元，惟伊究非與和億公司訂約之人，
    自不宜將工程款直接交予和億公司，伊並無任何詐欺犯行等語。
四、經查：(一)本件興亞公司所承包之「臺中市永春國民小學教室興建工程（第二期建
    築工程）」，其中發包予被告所經營之太陽行有關「彩玉石（抿石子）工程」之
    訂作、施作及請款流程如下：雙方於九十年一月十五日訂約，單價為每平方公尺
    四百八十元（含稅），數量為二百十六平方公尺，並於九十年六月十三日開始施
    作，於同年七月八日（連同追加工程部分）一併完工，嗣於九十一年六月二十日
    驗收，同年月三十日始付款，當次付款金額為十萬三千六百八十元；其次，追加
    工程部分並未訂立書面契約，且因原工程按圖施作完成，經丈量數量後發現實際
    施作數量超過原工程數量，故於九十年十二月二十六日始正式辦理追加工程手續
    ，該追加部分單價與前同，而數量為四百十九平方公尺，此部分開始施作日期為
    原工程開始施作後即接續施作，而驗收及付款日均同前，此部分金額為二十萬一
    千一百二十元，即本件有關彩玉石（抿石子）部分之總工程款為三十萬四千八百
    元（含保固金二萬一千九百九十四元），而本件彩玉石工程部分之所以在九十年
    七月八日即實際施作完成後遲至九十一年六月二十日始完成驗收，係因配合全部
    工程業主驗收、瑕疵修復及工程款請領手續完成後始辦理之故等情，業據證人即
    興亞公司職員乙○○到庭結證綦詳，核與證人即台中市永春國民小學校長戊○○
    、總務甲○○○到庭所述情節大致相符，並有工程契約書、監工日誌、工程估驗
    請款明細表、臺中市政府工程預算書（均影本）等件附卷可稽。(二)就和億公司所
    提出之工程合約書上甲方姓名、住址及電話確為被告所填寫之事實，業據被告坦
    承如前，惟姓名「楊順帆」三字較為潦草，且核與被告與興亞公司所簽訂之前開
    工程契約書、切結書等關於姓名之記載相仿，是被告於本院調查時辯稱：伊與興
    亞公司也是留「楊順帆」名字簽約等語（見本院九十二年三月四日訊問筆錄）；
    又該合約書上所留行動電話號碼亦確係被告所使用之行動電話，此告訴人並無異
    議；至於其上所記載之地址有誤，被告辯稱實因其未婚獨居，聯絡不易，遂以其
    胞姐陳楊妙之地址記載，但因誤寫而將號碼寫錯等情，按諸常情，亦屬可能，是
    尚難因嗣後被告未給付該工程款，即遽認被告當初記載不實之姓名、地址等情，
    係施用詐術云云。(三)和億公司所提出之工程合約書記載單價為每平方公尺四百八
    十元（未含稅），工程面積約一千平方公尺，總工程款約四十八萬元（依實際數
    量丈量請款），以及和億公司提出之完工證明書，記載內外牆面積七九九．九二
    平方公尺，由台中市永春國民小學校長戊○○證明，時間為九十年十二月三十日
    ，且和億公司代理人丁○○復到庭陳稱：與被告簽立前開工程合約書時，僅其二
    人在場，並無他人亦無其他證據得以證明，惟比較參酌被告與興亞公司所簽立之
    前開工程契約書，及和億公司所提出之工程合約書之記載內容、方式等情，其中
    尤以方式之差異頗大，則和億公司究有無與被告簽立上開工程合約書，尚待證據
    證明以釐清，且上開完工證明書所記載之完工面積，核與興亞公司所提出之資料
    並不相符，而證人戊○○亦到庭結證稱我沒有去看完工證明內之數量，我只是方
    便他們請款，也沒有去問監工等語（見本院九十二年三月四日訊問筆錄），是和
    億公司所提出之完工面積數量則尚有疑義，告訴人據此請領工程款遭拒，旋推論
    被告詐欺，則尚難憑信。(四)縱認和億公司確有就前開彩玉石（抿石子）工程部分
    進場施作，嗣後請領工程款遭拒屬實，但此僅為民事上損害賠償責任，尚難據此
    而認被告即有詐欺得利犯行。是告訴人主張被告詐騙伊進場施作一事，自難採信
    ，而被告前開所辯，尚非無據。
五、綜上所述，被告與興亞公司間確有簽訂「臺中市永春國民小學教室興建工程（第
    二期建築工程）」，其中有關「彩玉石（抿石子）工程」部分，縱告訴人有派員
    進場施作，惟告訴人先前與丙○○約定內容為何，告訴人並未提出任何資料可資
    佐證，且丙○○經本院依法傳喚均未到庭，又不知去向，而告訴人庭呈前開工程
    合約書內容，復為被告所否認，且與證人即興亞公司之職員乙○○到庭所證述情
    節，及庭陳之興亞公司工程驗收資料不符，故縱認嗣後被告以非契約當事人而拒
    絕給付工程款，致告訴人受有損害屬實，然此僅為被告與告訴人間民事上債務不
    履行。本件既屬民事糾葛，宜循民事程序救濟，要與上開詐欺得利罪之構成要件
    不合。此外，本院復查無其他積極確切之證據，足認被告確有公訴人所指之詐欺
    得利犯行，揆諸首揭說明，既不能證明被告犯罪，自應諭知其無罪之判決，以示
    審慎。
六、據上論斷，應依刑事訴訟法第三百零一條第一項，判決如主文。
中      華      民      國    九十二    年      四      月     三十     日
                              臺灣臺中地方法院刑事第庭
                                  法  官  夏  一  
右正本證明與原本無異。
如不服本判決，應於送達後十日內向本院提出上訴狀 （須附繕本） ，上訴於台灣高
等法院台中分院。
                                  書記官
中      華      民      國    九十二    年      四      月     三十     日


司法院資訊處製作；財團法人民間司法改革基金會備份。
